【裁判字號】    90,自,468
【裁判日期】    900918
【裁判案由】    詐欺
【裁判全文】
臺灣臺北地方法院刑事判決                            九十年度自字第四六八號
    自  訴  人  丁○○
    被      告  丙○○
                戊○○
右列被告因詐欺案件，經自訴人提起自訴，本院判決如左：
    主  文
丙○○、戊○○均無罪。
    理  由
一、自訴意旨略以：被告丙○○與戊○○係母女關係，緣被告丙○○於民國八十六年
    一月十五日起，參加自訴人為會首之三萬元互助會，而獲得自訴人基本信任後，
    又於同年十月十五日再參加自訴人為會首之二萬元之互助會，被告丙○○於未標
    清會款前，一直正常繳交會款，而取得自訴人之信任，嗣於八十八年六月十五日
    標得所有互助會款後，且經自訴人將所有互助會款全數交予被告戊○○簽收後，
    立即遷徙避居不見。自訴人本以為是被告丙○○財務發生困難，然迄今於九十年
    四月遇著被告丙○○前同居人乙○○，經其告知被告非有財務困難，而是有計劃
    倒會，指出被告標會前曾積極探詢有關倒會之法律常識，且被告丙○○標得後，
    仍有各種金錢收入。另經被告丙○○之前妹夫甲○○告知被告丙○○以標得之會
    款於美國購置房屋，因認被告丙○○、戊○○涉有刑法第三百三十九條第一項共
    同詐欺取財罪嫌云云。
二、按犯罪事實應依證據認定之，無證據不得推定其犯罪事實。又不能證明被告犯罪
    者，應諭知無罪之判決，刑事訴訟法第一百五十四條、第三百零一條第一項分別
    定有明文。又事實之認定，應憑證據，如未能發現相當證據，或證據不足以證明
    ，自不能以推測或擬制之方法，為裁判基礎（最高法院四十年臺上字第八六號判
    例參照）；認定不利於被告之事實，須依積極證據，苟積極證據不足為不利於被
    告之事實認定時，即應為有利於被告之認定，更不必有何有利之證據（最高法院
    三十年上字第八一六號判例參照）；又認定犯罪事實，所憑之證據，無論直接或
    間接證據，其為訴訟上之證明，須於通常一般之人均不致有所懷疑，而得確信其
    為真實之程序者，始得據之為有罪之認定，倘其證明尚未達到此一程度，而有合
    理性懷疑之存在時，即無從為有罪之認定（最高法院七十六年台上字第四九八六
    號判例參照）。
三、又按刑法第三百三十九條第一項之詐欺取財罪，須行為人施用詐術，致他人陷於
    錯誤而為財物之交付始可，如行為人並未施用詐術，或其所用方法不能認係詐術
    ，亦不致使人陷於錯誤，即均與該條之構成要件有間（最高法院四十六年度臺上
    字第二六０號判例參照）。至於民事債務當事人間，若有未依債務本旨履行給付
    之情形，在一般社會經驗而言，原因非一；其因不可歸責之事由無法給付，或因
    合法得對抗他造主張抗辯而拒絕給付，甚至債之關係成立後，始行惡意遲延給付
    ，皆有可能，非必出於自始無意給付之詐欺犯罪一端；又刑事被告依法不負自證
    無罪之義務，故在別無積極證據之情形下，自難違反刑事訴訟法第一百五十四條
    之規定，以被告單純債務不履行之狀態，推定被告自始即有不法所有之意圖而施
    用詐術。本件自訴人所以認為被告丙○○、戊○○具有共同詐欺之犯行，無非係
    以被告丙○○於標得所有互助會款金額後即避不見面且不按月給付會款之義務，
    並經證人乙○○告知被告丙○○係蓄意倒會；甲○○告知被告丙○○把倒會之錢
    拿去美國買房子；至於被告戊○○係因代被告丙○○收受二張支票面額共計七十
    九萬九千八百元之互助會款，為主要依據。
四、訊據被告丙○○、戊○○均堅決否認有自訴人所指述之詐欺犯行，被告丙○○辯
    稱：我與自訴人是十幾年的朋友，我跟了自訴人十幾年的互助會，我從未欠過一
    毛錢，我這次是被乙○○所害，我從八十三年即與乙○○同居，一開始他騙我，
    叫我給他錢做股票，說贏了算我的，輸了算他的，我就將定存、會錢約二千萬元
    交給他玩股票，後來全部賠了，我是將標到的錢補足到股票款上，但後來還是被
    斷頭，我會錢後來沒辦法繳，而乙○○仍纏著我不放，我家人不堪其擾，母親只
    好要我去美國投靠移民美國之妹妹，但在美國長期寄人離下也不是辦法，所以母
    親出部分房屋款並要求妹夫為保證人貸款買房子，後因無錢繳交貸款利息，只好
    把房子賣了還錢回台灣，我並沒有詐欺，我也是被害人等語。被告戊○○辯稱：
    我只是幫我母親代收互助會錢，其餘我不知道等語。
五、經查：
(一)、本件被告丙○○坦承於八十六年一月十五日參加自訴人所召集之三萬元互助會（
    含會首共四十一會）一會，於八十六年八月十五日得標取款；又於八十六年十月
    十五日以自己之名義參加自訴人所召集之二萬元互助會（含會首共四十八會）二
    會，並分別於八十七年五月十五日及八十八年六月十五日得標取款，且有自訴人
    提出之互助會單二紙、簽收單一紙在卷可稽，是此部分之事實，應堪採信。惟被
    告丙○○自八十六年一月十五日參加自訴人之互助會起，迄至八十八年六月十五
    日止，均有按月支付會款，此期間長達二年半之久，且參加八十六年十月十五日
    之互助會時，以本名參加二會，甘願受限於一人參加二會時，第二會應於整個會
    期過一半後始得參加投標之規定，與一般社會上詐欺互助會款者，係以人頭名義
    佯稱參加互助會，並連續標得會款後逃逸無蹤之情形有別，被告丙○○於參加互
    助會之時，是否存有詐欺之故意，不無疑義；再依證人徐國文於本院九十年八月
    二十四日到庭結證稱：我與被告丙○○自八十四年開始住在一起，至八十八年五
    月時分開，於八十八年四月間，被告丙○○曾跟我說過倒會會如何，我跟他說倒
    會不好，叫他不要倒會，被告丙○○跟我說他倒自訴人的會不會怎麼樣（參當日
    之筆錄記載所示）等語之內容觀之，被告丙○○係於八十八年四月間，因財務發
    生困難始生倒會之念頭，益證被告丙○○於於自訴人召集之互助會之初，仍本於
    參加之真意而加入互助會，並無施用詐術之行為存在。
(二)、再按民間互助會，係逐月集合全部會員之會款，輪流統合提供其中一位需要之會
    員使用，其性質上自包含有協助、應急之成份，是互助會員於需款孔急時，標會
    支應，尚符一般社會常情，縱使事後無力清償，此僅屬於民事債權債務關係之範
    疇，非得據此指稱該會員有何詐欺犯行。被告丙○○陳稱前男友乙○○自八十六
    年起至八十七年十二月止共積欠其四百五十萬元之債務，又於八十八年初匯款一
    百萬元至乙○○阿姨徐金蓮之戶頭內買賣股票，有被告丙○○提出借據一紙、徐
    金蓮為發票之支票及拒絕往來之退票理由單各二紙附卷足參，並有證人劉秀娟即
    被告丙○○之母於本院九十年九月七日審理時到庭證稱：「我本來不知道，後來
    乙○○和被告丙○○住我的房子才知道他們的事。乙○○是一個吃軟飯的人，沒
    有職業，都是靠被告丙○○供應，且向被告丙○○要錢，一直養了他五年，後來
    乙○○幫被告做股票，股票輸了沒錢，乙○○他就一直罵被告丙○○，被告丙○○來找我商量，我只好告訴被告丙○○逃到美國我二女兒家住，被告丙○○在美
    國二女兒家住時  白吃白喝，我看了不忍心，所以我建議給被告丙○○買一間房
    子住，後來由二女婿做保人買下房子，所有的家具都是貸款買的，也是由二女婿
    做保人，後來繳不起貸款，商家都找二女婿，二女婿就要我們把房子賣掉將錢還
    清，所以我們將房子賣掉回台灣，買房子、賣房子、還錢的事，都是二女婿在處
    理，回來台灣後，乙○○還想找被告丙○○談，還威脅我，常常打電話罵三字經
    ，說我們吸毒，我先生八十多歲，因為不堪其擾，精神衰弱，現在都拒絕接電話
    。」「我們跟了自訴人很多年的會，每次都是標末會，這次是因為股票虧了很多
    錢，標了會去還斷頭的錢。」（參當日筆錄記載），足證被告丙○○與乙○○間
    財務糾葛不清，並於八十八年間財務狀況急遽惡化，急需標取會款支應，縱使事
    後無力清償債務，且不論被告丙○○有無以該會款在美國購置不動產，揭櫫前揭
    說明所示，尚不得以被告丙○○單純債務不履行之狀態，推定其自始即有不法所
    有之意圖而施用詐術。
(三)、關於被告戊○○部分，其與被告丙○○間係母女關係，於被告丙○○八十八年六
    月十五日標得會款後代為收受自訴人所交付該次會款，乃天經地義之事，自訴人
    單以此情形即指述被告戊○○涉有共同詐欺，未免率斷，且自訴人於本院九十年
    八月十七日訊問時坦承並無其他積極證據足以證明被告戊○○有詐欺犯行，並當
    庭表示撤回對被告戊○○之詐欺自訴，此有當日之訊問筆錄足資佐證，足證被告
    戊○○確無任何詐欺犯行無訛。
六、綜上所述，本件被告丙○○標取會款乃本於互助會員權利之行使，並未施用詐術
    ，而自訴人依民間互助會之法律關係交付會款予被告丙○○，亦無陷於錯誤之餘
    地；被告丙○○於標得會款後，如何使用該筆金額係屬於其個人權利，不論其係
    投資股票虧本無歸或在美國購置不動產，均與刑法第三百三十九條第一項詐欺取
    財罪之構成要件有間，自不得遽以該罪相繩。惟自訴人於被告丙○○於標得會款
    後發生債務不履行之情形時，尚得依循民事訴訟程序請求救濟。此外，復查無其
    他積極證據足資認定被告二人有何詐欺犯行，自不得徒憑告訴人之指述，遽入人
    於罪，本案既不能證明被告犯罪，均應為無罪判決之諭知，以免冤抑。
據上論斷，應依刑事訴訟法第三百四十三條、第三百零一條第一項，判決如主文。
中    華    民    國      九十        年       九       月    十八      日
                                      臺灣臺北地方法院刑事第七庭
                                          法  官  陶亞琴
右正本證明與原本無異。
如不服本判決，應於判決送達後十日內，向本院提出上訴狀。
                                          書記官  游秀珠
中    華    民    國      九十        年       十       月      四      日


司法院資訊處製作；財團法人民間司法改革基金會備份。
